臺灣高等法院高雄分院刑事判決　　　　110年度上易字第309號
上　訴　人　臺灣高雄地方檢察署檢察官
被　　　告　焦經國


選任辯護人　蓋威宏律師
上列上訴人因被告偽造文書案件，不服臺灣高雄地方法院109 年
度易字第349 號，中華民國110 年3 月31日第一審判決（聲請簡
易判決處刑案號：臺灣高雄地方檢察署108 年度偵字第18683 號
），提起上訴，本院判決如下：
    主  文
上訴駁回。
    理  由
一、簡易判決處刑意旨略以：被告焦經國（下稱被告）係高雄尊
    龍大飯店股份有限公司（下稱尊龍飯店）之登記負責人，其
    女兒焦名薇則為尊龍飯店之實際負責人。尊龍飯店因經營不
    善欲出售資產，被告與焦名薇二人對於售價意見不合，因此
    衍生糾紛。焦名薇於民國108 年3 、4 月某日，對於尊龍飯
    店股東發出通知，將於同年4 月19日召開臨時股東會，召集
    事由為修正公司章程及改選董、監事。被告知悉後，為阻撓
    其事，明知尊龍飯店之公司及代表人印鑑並未遺失，竟基於
    使公務員登載不實之犯意，於同年4 月12日，委託不知情之
    李建利會計師，於同年月15日向高雄市政府經濟發展局承辦
    人謊稱尊龍飯店之公司及代表人印鑑均遺失，並提出遺失切
    結書，申請辦理公司及代表人印鑑變更登記，使高雄市政府
    經濟發展局承辦人員形式審查後，即將該不實事項，登載於
    其職務上所掌管之尊龍飯店公司變更登記表，致焦名薇無法
    依上開股東臨時會議決議事項，為後續之變更登記，足以生
    損害於高雄市政府經濟發展局對於公司管理業務之正確性及
    焦名薇、尊龍飯店，因認被告涉犯刑法第214 條之使公務員
    登載不實公文書罪嫌。
二、按犯罪事實應依證據認定之，無證據不得認定犯罪事實；不
    能證明被告犯罪者，應諭知無罪之判決，刑事訴訟法第154
    條第2 項、第301 條第1 項前段分別定有明文。又刑法第21
    0 條之偽造私文書罪，以無制作權人而捏造他人名義制作該
    文書為構成要件之一，學理上稱為「有形偽造」，倘行為人
    係以自己名義制作之文書，或基於他人之授權、委託，以該
    他人名義制作之文書，既非無制作權，自均不能成立該罪；
    至刑法第213 條之公文書不實登載罪及同法第215 條之業務
    上文書登載不實罪，乃有制作權人，故意自為記載內容虛偽
    不實之文書，學理上謂為「直接無形偽造」，而同法第214
    條之使公務員登載不實罪，係向有制作權人，為虛偽不實之
    報告或陳述，使該有制作權人據以制作內容不實之文書，學
    理上指為「間接無形偽造」，前後情形有別，不容混淆（最
    高法院84年度台上字第1996號判決意旨參照）。準此，刑法
    第214 條之構成要件，需為登載之公務員以外之行為人，使
    公務員將虛偽不實之內容登載於其所掌之公文書方屬之，如
    行為人向該管公務員為報告或陳述，縱認該報告或陳述之內
    容不實，若該管公務員並未將該不實之事項登載於任何公文
    書上，仍無成立刑法第214 條使公務員登載不實罪之餘地。
三、檢察官認被告涉犯上開罪嫌，係以證人焦名薇之證述、尊龍
    飯店公司變更登記申請書、切結書、委任書、高雄市政府10
    8 年4 月15日高市府經商公字第00000000000 號函暨所附變
    更登記表等證據為其主要論據。訊據被告固坦認有上開申請
    變更尊龍飯店及代表人之印鑑章獲准，惟堅決否認有使公務
    員登載不實之犯行，辯稱：因為我向焦名薇請求返還公司大
    小章，卻一直不獲回應，所以我主觀上認為該等印章應已遺
    失等語。
四、經查：
㈠被告係尊龍飯店之登記負責人，於108 年4 月12日，委託李建
  利會計師，於同月15日向高雄市政府經濟發展局申請變更登記
  公司及負責人印鑑，並提出遺失之切結書，經高雄市政府經濟
  發展局承辦人員形式審查後，由高雄市政府函覆准予備查等情
  ，除為被告所坦認而不爭執外，並有尊龍飯店變更登記申請書
  、切結書、委任書，及高雄市政府108 年4 月15日高市府經商
  公字第00000000000 號函暨所附變更登記表各1 份在卷可稽，
  並經原審調閱尊龍飯店之公司登記卷宗，核對屬實，而堪以認
  定。
㈡高雄市政府雖以上開函文回覆尊龍飯店並副知被告，就申請公
  司及代表人印鑑變更部分准予備查，惟上開公文中並未就被告
  所稱變更印鑑之原因即原公司及代表人印鑑遺失之事為任何登
  載。又尊龍飯店之公司登記卷宗內，與尊龍飯店於108 年4 月
  中旬變更印鑑有關之資料，僅有尊龍飯店之變更登記表、變更
  登記申請書、切結書、委任狀，及高雄市政府上開函（稿），
  而該變更登記表係由被告所提出，內容並無有關印鑑遺失之記
  載，而承辦之公務員於其上僅記載變更登記日期文號為108 年
  4 月15日00000000000 ，並蓋有高雄市政府經濟發展局公司登
  記表專用章，亦無承辦公務員就尊龍飯店原印鑑章遺失之事為
  相關登載之資料。故就檢察官所指被告使公務員為不實登載之
  公文書即尊龍飯店之公司變更登記表，高雄市政府經濟發展局
  承辦人員並未於其上就何不實事項為登載，且卷內亦無高雄市
  政府經濟發展局承辦人員就尊龍飯店印鑑遺失之事於其他公文
  書上有何登載之證據，是無論尊龍飯店之公司及代表人印鑑是
  否確實遺失，被告所為自與刑法第214 條之要件不符，無由以
  該罪相繩。
㈢至高雄市政府經濟發展局承辦人員固有將被告提出之遺失切結
  書附於卷宗，惟承辦之公務員並未在該切結書上有任何文字或
  符號之記載。況且，稱公文書者，謂公務員職務上製作之文書
  ，刑法第10條第3 項定有明文。且文書之製作，係以文字、符
  號表示意思之行為，僅將「切結書」附於登記卷宗內，並非文
  書之製作行為，亦非將切結之人所表示之意思引為公務員所表
  示之意思，該切結書之本身不因此而變為公文書，此有最高法
  院27年渝上字第2801號判決意旨可資參照。是以，被告縱有簽
  立公司及代表人印鑑遺失之切結書，並提交高雄市政府經濟發
  展局承辦人員附卷，亦難認被告有使公務員登載不實之行為。
  另刑法第215 條所謂「業務上作成之文書」，以文書之作成與
  其業務有密切關係，非執行業務即不能作成該文書者，始屬之
  。而印鑑遺失之切結書，凡印鑑所有人或保管人均可製作，並
  無一定業務關係之要求，亦非必經執行業務方得製作，是被告
  本案基於印鑑所有人及保管人之身分，簽立並提出上開切結書
  ，亦無業務上登載不實或行使業務上登載不實文書之問題。
五、綜上所述，公訴人所舉之證據尚不足以證明被告確有刑法第
    214 條使公務員登載不實之犯行。又被告之行為既未使公務
    員登載不實，本院自無庸審究被告上開行為有無致生損害。
    此外，復查無其他積極之證據，足資認定被告確有前揭被訴
    犯行。從而，本案既不能證明被告犯罪，依法即應對被告為
    無罪之諭知。
六、原審因而以不能證明被告犯使公務員登載不實罪，而為被告
    無罪之諭知，核無違誤；檢察官循告訴人具狀請求上訴意旨
    ，猶執前詞，指摘原判決不當，為無理由，應予駁回。
據上論結，應依刑事訴訟法第368條，判決如主文。
本案經檢察官高志程聲請簡易判決處刑，檢察官李白松提起上訴
，檢察官何景東到庭執行職務。
中    華    民    國   110    年    11    月     4    日
                  刑事第七庭    審判長法  官  李璧君
                                      法  官  葉文博
                                      法  官  石家禎
以上正本證明與原本無異。
不得上訴。
中    華    民    國   110    年    11    月    4     日
                                      書記官  楊馥華